臺灣臺中地方法院刑事判決
110年度金訴字第958號
                                    111年度金訴字第49號
公  訴  人  臺灣臺中地方檢察署檢察官
被      告  李彣竒


                   （現另案在法務部○○○○○○○○○執行中）
上列被告因詐欺等案件，經檢察官提起公訴（110年度偵字第311
65號）及追加起訴（110年度偵字第29685號），本院合併審理並
判決如下：
    主    文
丙○○犯三人以上共同詐欺取財罪，處有期徒刑壹年貳月；未扣案
之犯罪所得新臺幣壹仟捌佰元沒收，於全部或一部不能沒收或不
宜執行沒收時，追徵其價額。又犯三人以上共同詐欺取財罪，處
有期徒刑壹年貳月；未扣案之犯罪所得新臺幣貳仟貳佰捌拾元沒
收，於全部或一部不能沒收或不宜執行沒收時，追徵其價額。應
執行有期徒刑壹年肆月；沒收部分併執行之。
    犯罪事實
一、丙○○依其智識及一般社會生活經驗，知悉一般人均可自行至
    自動櫃員機提領款項使用，如非為掩飾不法行徑，避免執法
    人員追查，以遂行詐欺等財產犯罪，斷無指示他人代領款項
    再以現金方式交付之必要，而可預見其將金融帳戶提供予其
    所述之「朱光煒」之不詳成年人使用，該人將可能藉由所蒐
    集得來之帳戶作為詐欺被害人匯款之用，以遂行詐欺取財犯
    行，且匯入帳戶款項係詐欺犯罪所得，代為提領、轉交之行
    為，則可能隱匿該詐欺所得去向，而在上開結果不違背其本
    意之情況下，與上揭暱稱「朱光煒」之不詳成年人及其所屬
    詐欺集團成員（無證據證明有未滿18歲之人）共同意圖為自
    己不法之所有，基於三人以上共同犯詐欺取財及洗錢之不確
    定犯意聯絡，由其提供其個人所有之彰化商業銀行南屯分行
    帳號00000000000000號帳戶（下稱本案帳戶）供遭詐騙之被
    害人匯入款項之用，並由該詐欺集團不詳成員分別為如下犯
    行：㈠於民國109年4月初某日，以通訊軟體LINE暱稱「王思
    思」之帳號，向甲○○佯稱可以將通訊軟體LINE暱稱「亞戶經
    理趙立業」之人加為好友，以便加入代購投資賺錢，甲○○乃
    於109年4月12日晚間，依指示將上開之人加為好友，並且於
    109年4月13日15時53分許、109年4月14日17時20分許，將投
    資款項新臺幣(下同)3萬元、3萬元匯至對方指定之本案帳戶
    。㈡於109年4月初某日，在臉書刊登欲出售卡地亞手錶之不
    實資訊，嗣李柏逸瀏覽上開訊息後陷於錯誤，與對方聯繫，
    進而依對方指示於109年4月15日12時10分、12時13分，在其
    位在嘉義縣朴子市之住處，以網路銀行接續轉帳4萬元、3萬
    6千元至對方指定之本案帳戶。丙○○則於甲○○、李柏逸於上
    揭時、地匯款後，依「朱光煒」指示，分別於同年月14日10
    時23分，前往臺中市○○區○○路0段000號彰化銀行南屯分行提
    領12萬元（包含其餘被害人匯入之款項，不在本案審理範圍
    ）及於同年月15日12時29分，前往臺中市○○區○○路0段000號
    彰化銀行水湳分行提領19萬5千元（包含其餘被害人匯入之
    款項，不在本案審理範圍），隨後並交予「朱光煒」指定之
    詐欺集團不詳成員，以此方式製造金流追查斷點，隱匿詐欺
    所得之去向，並獲取提領款項3％之報酬。嗣經甲○○、李柏逸
    發覺受騙，報警處理，始循線查悉上情。
二、案經甲○○、李柏逸訴由臺中市政府警察局第四分局報告臺灣
    臺中地方檢察署檢察官偵查起訴及追加起訴。
    理    由
壹、證據能力部分：
一、按被告以外之人（包括證人、鑑定人、告訴人、被害人及共
    同被告等）於審判外之陳述雖不符刑事訴訟法第159條之1至
    之4等4條之規定，而經當事人於審判程序同意作為證據，法
    院審酌該言詞陳述或書面陳述作成時之情況，認為適當者，
    亦得為證據；當事人、代理人或辯護人於法院調查證據時，
    知有刑事訴訟法第159條第1項不得為證據之情形，而未於言
    詞辯論終結前聲明異議者，視為有前項之同意，同法第159
    條之5定有明文。立法意旨在於傳聞證據未經當事人之反對
    詰問予以核實，原則上先予排除。惟若當事人已放棄反對詰
    問權，於審判程序中表明同意該等傳聞證據可作為證據；或
    於言詞辯論終結前未聲明異議，基於尊重當事人對傳聞證據
    之處分權，及證據資料愈豐富，愈有助於真實發見之理念，
    且強化言詞辯論主義，使訴訟程序得以順暢進行，上開傳聞
    證據亦均具有證據能力。經查，本判決所引用下列各項以被
    告以外之人於審判外陳述為證據方法之證據能力，被告丙○○
    於本院準備程序時表示同意當作證據等語（本院金訴958號
    卷第42頁、本院金訴49號卷第59頁），而檢察官、被告於本
    院審理中調查證據時，知有刑事訴訟法第159條第1項不得為
    證據之情形，亦未於言詞辯論終結前聲明異議（本院金訴95
    8號卷第70至71頁），本院審酌該等證據作成之客觀情況均
    無不當，並無不宜作為證據之情事，依刑事訴訟法第159條
    之5之規定，認均具有證據能力。
二、其餘本案認定犯罪事實之所有證據資料（含書證、物證等）
    ，均與本案事實具有關聯性，並無事證足認有違背法定程序
    或經偽造、變造等情事，且經本院依法踐行調查程序，檢察
    官、被告對於證據能力均未爭執，故依據刑事訴訟法第158
    條之4反面規定，均具有證據能力。　
貳、實體部分：
一、訊據被告固坦承其有將本案帳戶提供給「朱光煒」之不詳成
    年人使用，並依「朱光煒」指示，於上揭時、地提領款項轉
    交給「朱光煒」指定之人等事實，惟矢口否認有何三人以上
    詐欺取財及洗錢之犯行，辯稱：「朱光煒」稱他已經很久沒
    有在臺灣，但他要從事股票投資，所以需要借用帳戶，於是
    請伊將帳戶借給他使用，並幫他將款項提領出來轉交給他的
    朋友，伊當時沒有工作且屬單親，「朱光煒」說要給伊3％之
    報酬，伊因而同意幫忙等語。經查：
（一）被告於109年4月間某日，提供其個人所有之本案帳戶予「
      朱光煒」之不詳成年人使用。嗣該詐欺集團不詳成員，於
      109年4月初某日，以通訊軟體LINE暱稱「王思思」之帳號
      ，向告訴人甲○○佯稱可以將通訊軟體LINE暱稱「亞戶經理
      趙立業」之人加為好友，以便加入代購投資賺錢，告訴人
      甲○○乃於109年4月12日晚間，依指示將上開之人加為好友
      ，並且於109年4月13日15時55分許、109年4月14日17時20
      分許，將投資款項3萬元、3萬元匯至對方指定之本案帳戶
      。又該詐欺集團不詳成員，另於109年4月初某日，在臉書
      刊登欲出售卡地亞手錶之不實資訊，嗣告訴人李柏逸瀏覽
      上開訊息後陷於錯誤，與對方聯繫，進而依對方指示於10
      9年4月15日12時10分、12時13分，在其位在嘉義縣朴子市
      之住處，以網路銀行接續轉帳4萬元、3萬6千元至對方指
      定之本案帳戶。被告則依「朱光煒」指示，分別於同年月
      14日10時23分，前往臺中市○○區○○路0段000號彰化銀行南
      屯分行提領12萬元及於同年月15日12時29分，前往臺中市
      ○○區○○路0段000號彰化銀行水湳分行提領19萬5千元，隨
      後並交予「朱光煒」指定之不詳成年人，而獲取提領款項
      3％之報酬等事實，業據被告於警詢、偵查、本院準備程序
      、審理時均坦認屬實（偵29954號卷第25至28頁、本院金
      訴958號卷第39至45頁、本院金訴49號卷第57至62頁、本
      院金訴958號卷第67至77頁），核與證人即告訴人甲○○、
      李柏逸分別於警詢中所為證述（偵25566號卷第19至23頁
      、偵29954號卷第49至53頁）大致相符，復有彰化商業銀
      行股份有限公司作業處110年7月1日彰作管字第110200064
      88號函檢送被告本案帳戶開戶基本資料、存款交易明細、
      彰化商業銀行股份有限公司南屯分行110年7月29日彰南屯
      字第110135號函檢送109年4月14日取款傳票影本、彰化商
      業銀行股份有限公司水湳分行110年7月27日彰湳字第1100
      156號函檢送109年4月15日取款傳票影本、【告訴人甲○○
      報案資料】甲○○郵局00000000000000號帳戶存摺影本、對
      話紀錄翻拍照片、中國信託銀行自動櫃員機轉帳交易明細
      表、內政部警政署反詐騙諮詢專線紀錄表、雲林縣警察局
      臺西分局臺西派出所受理詐騙帳戶通報警示簡便格式表、
      雲林縣警察局臺西分局臺西派出所受（處）理案件證明單
      、受理各類案件記錄表、【告訴人李柏逸報案資料】李柏
      逸合作金庫商業銀行帳號0000000000000號帳戶網路轉出
      交易成功明細表、李柏逸合作金庫商業銀行帳號00000000
      00000號帳戶存摺封面影本、內政部警政署反詐騙諮詢專
      線紀錄表、嘉義縣警察局朴子分局朴子派出所受理詐騙帳
      戶通報警示簡便格式表、嘉義縣警察局朴子分局朴子派出
      所受（處）理案件證明單、受理各類案件記錄表各1份（
      偵29954號卷第31至36、39至41、43至45、55至57、59至6
      9、71至72、73、77至79頁、偵25566號卷第35、37、51至
      53、54、55至57頁）在卷可考，是上開事實，首堪認定屬
      實。
（二）被告主觀上確有基於三人以上共同詐欺取財及洗錢之不確
      定犯意聯絡而為上揭行為：
　　1.按刑法上之故意，可分為確定故意（直接故意）與不確定
      故意（間接故意），行為人對於構成犯罪之事實，明知並
      有意使其發生者，為故意；行為人對於構成犯罪之事實，
      預見其發生而其發生並不違背其本意者，以故意論，刑法
      第13條定有明文。是故意之成立，不以對於構成犯罪之事
      實，明知並有意使其發生為必要，僅需對於構成犯罪之事
      實、結果，預見其發生，而其發生並不違背其本意即為已
      足。亦即倘行為人認識或預見其行為會導致某構成要件實
      現（結果發生），縱其並非積極欲求該構成要件實現（結
      果發生），惟為達到某種目的而仍容任該結果發生，亦屬
      法律意義上之容任或接受結果發生之「不確定故意」，此
      即前揭法條所稱之「以故意論」。
　　2.而按金融機構帳戶事關個人財產權益之保障，存戶之存摺
      、提款卡具專屬性及私密性，多僅本人始能使用，縱偶有
      特殊情況須將存摺、提款卡、提款密碼及網路銀行密碼交
      付他人或將個人帳戶提供予他人使用者，亦必係與該人具
      相當信賴關係，並確實瞭解其用途，並無任意交付予他人
      使用之理；且我國金融機構眾多，一般人申請金融機構帳
      戶並無困難，且可自由提領款項使用，依一般人之社會生
      活經驗，如款項之來源正當，大可以自己帳戶進行款項之
      匯入、匯出或自行提領，若其不使用自己所有之金融機構
      帳戶，反而借用他人帳戶再委由他人提領款項，當可預見
      該金融機構帳戶顯有可能係為作為不法犯罪使用。況近年
      來新聞媒體，對於不肖犯罪集團常利用人頭帳戶，作為詐
      騙錢財、恐嚇取財等犯罪工具，藉此逃避檢警查緝之情事
      ，多所報導，政府亦大力宣導，督促民眾注意，是一般具
      有通常智識之人，應均可知支付對價借用他人帳戶甚至委
      由他人以臨櫃或至自動付款設備方式提領金融機構帳戶款
      項者，多係藉此取得不法犯罪所得，且隱匿金融機構帳戶
      內資金實際取得人之身分，以逃避追查。經查，被告行為
      時乃39歲之成年人，於社會上已有相當程度之歷練，足見
      被告顯非年幼無知或與社會隔絕而無常識之人，應具有一
      定之智識經驗，且依其社會經驗及智識程度，對於上情自
      無不知之理。　
　　3.又被告於本院準備程序時自述其當時並無工作，且為單親
      。「朱光煒」約定要將轉交款項之3％提供予伊作為報酬等
      語（本院金訴958號卷第41頁），然經本院詢以其「朱光
      煒」為何需要借用其帳戶使用，被告僅稱：「朱光煒」表
      示他在臺灣沒有帳戶可以使用，且伊可以找到伊與「朱光
      煒」之共同好友以證明伊並非詐騙集團成員，伊僅是被「
      朱光煒」所利用等語（本院金訴958號卷第41頁），而被
      告後續則僅以其找不到「朱光煒」，而其所稱之共同好友
      已經被大陸公安抓走等語（本院金訴49號卷第59頁）置辯
      ，已可見其上揭所為辯解實難遽予採信，反而依被告當時
      自陳之經濟狀況可知，其斯時並無正當經濟來源，可徵其
      顯然係為藉此賺取金錢利益，始會率爾同意將本案帳戶提
      供予「朱光煒」之不詳成年人使用，並依其指示提領、轉
      交款項。再且，觀以被告所有之本案帳戶交易明細，該帳
      戶自109年4月10日起至同年月13日止，依序轉入款項分別
      為19萬5千元、60萬元、5千元、3萬元、5萬元、3萬元，
      有本案帳戶交易明細可考（偵25566號卷第29至33頁），
      衡諸一般社會常情，除前2筆數額較為龐大外，其餘款項
      均僅有3至5萬元不等，核與一般股票投資數額容有相當之
      差距。尤其，購買股票投資此類尋常之事，大可由「朱光
      煒」逕以其個人帳戶購買即可，何須另外給付款項3％之報
      酬，委請被告協助提領，復轉交予其指定之人，而採取此
      種迂迴、曲折及層層轉交之方式，不僅徒損交易成本且衡
      諸常情，實難避免於提領或轉交過程中，蒙生遭他人侵占
      或衍生金錢糾紛之風險，在在可見被告上揭所為辯解顯與
      現今社會常理不符，自無可採。
　　4.甚且，倘若係合法正當之股票投資事宜，斷無如本案所示
      被告於領款後，即依「朱光煒」指示隨意轉交給不詳之人
      ，且此一工作內容僅須耗費些許勞力，竟可輕易獲取提領
      金額3％之報酬，而有付出之勞力與所獲報酬嚴重失衡之情
      形。從而，以被告自身之智識程度、工作經歷，對上開工
      作過程竟須依指示領款、轉交等異常之處應能有所知悉，
      是其仍任意提供本案帳戶，並依指示提款、轉交予他人，
      且造成金流斷點，無從續行查知該款項之去向，綜上所述
      ，被告就詐騙集團成員欲使其提供帳戶收受詐騙匯款並由
      其提領款項交付等涉及參與詐欺集團分擔詐欺取財及洗錢
      之提領詐騙工作，主觀上係有預見且容認自己與該集團分
      擔犯罪之意思，應堪認定。
（三）綜上各情，依卷內資料雖無證據證明被告實際參與詐騙告
      訴人甲○○、李柏逸之過程，然被告提供其本案帳戶供作匯
      款，並負責提領告訴人2人匯入之款項，堪認其等係在合
      同意思範圍內，各自分擔犯罪行為之一部，並相互利用他
      人之行為，以達其等犯罪之目的，被告主觀上仍有縱其替
      共犯轉交之款項為詐欺財產犯罪所得，且藉此轉交過程得
      隱匿犯罪所得之去向，亦容任此結果之發生而不違背其本
      意之意，堪以認定被告主觀上有與「朱光煒」及其所指定
      轉交之不詳成年人三人以上共同犯詐欺取財罪及一般洗錢
      罪之不確定故意。被告前揭所辯，顯係卸責之詞，本案事
      證明確，被告上開犯行，堪予認定，應依法論科。​​​​​​
      ​　　
二、論罪科刑：
（一）核被告所為，係犯刑法第339條之4第1項第2款之3人以上
      共同犯詐欺取財罪，及因從事洗錢防制法第2條第2款所定
      洗錢行為，而犯同法第14條第1項之一般洗錢罪。
（二）次按，共同實行犯罪行為之人，在合同意思範圍以內，各
      自分擔犯罪行為之一部，相互利用他人之行為，以達其犯
      罪之目的者，即應對於全部所發生之結果，共同負責，不
      問犯罪動機起於何人，亦不必每一階段犯行，均經參與。
      又關於犯意聯絡，不限於事前有所協議，其於行為當時，
      基於相互之認識，以共同犯罪之意思參與者，亦無礙於共
      同正犯之成立，且數共同正犯之間，原不以直接發生犯意
      聯絡者為限，即有間接之聯絡者，亦包括在內（最高法院
      98年度台上字第4384號、98年度台上字第713號判決意旨
      參照）。被告雖未實際親自參與詐騙告訴人2人之行為，
      惟被告參與之工作，屬集團成員基於共同犯意聯絡所為之
      行為分擔，被告前揭參與部分既為該詐騙集團犯罪歷程不
      可或缺之重要環節，足徵被告係以自己犯罪之意思而參與
      本案，即令被告並未與其他負責詐騙之成員謀面或直接聯
      繫，亦無礙於其共同參與犯罪之認定。是以，被告與「朱
      光煒」之不詳成年人及其所屬詐欺集團之其他不詳姓名、
      年籍成員間，就上開加重詐欺取財、洗錢之犯行，均有犯
      意聯絡及行為分擔，為共同正犯。　　　　　　
（三）又被告以一行為同時觸犯三人以上共同詐欺取財及一般洗
      錢罪，為想像競合犯，應從一重以三人以上共同詐欺取財
      罪處斷。被告就告訴人甲○○、李柏逸部分所犯共2次加重
      詐欺取財罪，犯意各別、行為互殊，應予分論併罰。​​​​
      ​​​​​​​
（四）爰以行為人之責任為基礎，審酌被告正值青壯，竟不思以
      己力循正當管道謀生，僅為滿足一己所需，率爾與「朱光
      煒」之不詳成年人及其所屬詐欺集團成員共同犯加重詐欺
      取財罪及洗錢罪，侵害告訴人2人之財產法益，致其等受
      有財產上之損害，所為實有不該；參酌被告矢口否認有何
      詐欺取財罪及洗錢罪之成立，且尚未能與告訴人2人達成
      調解之犯後態度；兼衡被告本案犯罪之動機、手段、情節
      及詐得財物，再衡以被告於本院審理時自陳之智識程度、
      經濟及家庭生活狀況（本院金訴958號卷第76頁）等一切
      情狀，量處如主文所示之刑，暨審酌被告於相近時間從事
      相似之詐欺犯行，而其僅提供一個金融帳戶供作詐欺集團
      成員使用，非屬詐欺集團中之核心成員等犯罪情節，依刑
      法第51條第5款規定，定其應執行之刑如主文所示，以資
      警惕。
三、按犯罪所得，屬於犯罪行為人者，沒收之。但有特別規定者
    ，依其特別規定；前二項之沒收，於全部或一部不能沒收或
    不宜執行沒收時，追徵其價額，刑法第38條之1第1、3項分
    別定有明文。犯罪所得之沒收、追繳或追徵，在剝奪犯罪行
    為人之實際犯罪所得，其重點置於所受利得之剝奪，故無利
    得者自不生剝奪財產權之問題，是二人以上共同犯罪，關於
    犯罪所得之沒收、追徵，應各按其實際利得數額負責。又新
    修正、增訂刑法之沒收、追徵不法利得條文，係以杜絕避免
    行為人保有犯罪所得為預防目的，並達成調整回復財產秩序
    之作用，故以「實際合法發還」作為封鎖沒收或追徵之條件
    （刑法第38條之1第5項參照）。經查，被告於本院準備程序
    時自陳：伊之報酬為領得款項之3%等語（本院金訴958號卷
    第41頁），是被告本案犯罪所得分別為1,800元（計算式：6
    萬元×3％=1,800元）、2,280元（計算式：76,000×3％=2,280
    元）【僅以本案告訴人甲○○、李柏逸匯入款項為計算基準，
    其餘被害人匯入款項部分，因不在本案審理範圍，遂不予計
    入】，自應分別依刑法第38條之1第1項前段、第3項規定，
    於被告各次所犯三人以上詐欺取財罪刑項下宣告沒收，並於
    全部或一部不能沒收或不宜執行沒收時，追徵其價額。
四、又洗錢防制法第18條第1項固規定：「犯第14條之罪，其所
    移轉、變更、掩飾、隱匿、收受、取得、持有、使用之財物
    或財產上利益，沒收之；犯第15條之罪，其所收受、持有、
    使用之財物或財產上利益，亦同」，此一規定採取義務沒收
    主義，只要合於前述規定，法院即應為相關沒收之諭知，然
    該洗錢行為之標的是否限於行為人所有者始得宣告沒收，法
    無明文，實務上一向認為倘法條並未規定「不問屬於犯罪行
    為人與否均沒收」時，自仍以屬於被告所有者為限，始應予
    沒收。暨參諸最高法院100年度台上字第5026號判決「毒品
    危害防制條例第19條第1項關於沒收之規定，固採義務沒收
    主義，凡犯同條例第4條至第9條、第12條、第13條或第14條
    第1項、第2項之罪者，其供犯罪所用或因犯罪所得之財物，
    均應諭知沒收。但該法條並未規定『不問屬於犯罪行為人與
    否』，均沒收之，自仍以屬於被告所有者為限，始應予以沒
    收」之意旨，本院認在洗錢防制法並未規定「不問屬於犯罪
    行為人與否」之情形下，自宜從有利於被告之認定。從而，
    被告本案洗錢標的即告訴人甲○○、李柏逸受騙匯入之款項，
    已由被告領取後再交予「朱光煒」指定之其餘集團成員，業
    如前述，被告對此既無處分權限，又未再實際管領之，依前
    揭說明，即非被告所有之物，自不得依洗錢防制法第18條第
    1項予以宣告沒收之。　　　
據上論斷，應依刑事訴訟法第299條第1項前段，洗錢防制法第14
條第1項，刑法第11條前段、第28條、第339條之4第1項第2款、
第55條、第51條第5款、第38條之1第1項前段、第3項，刑法施行
法第1條之1第1項，判決如主文。
本案經檢察官陳建文提起公訴，檢察官張文傑追加起訴，檢察官
乙○○到庭執行職務。
中　　華　　民　　國　　111 　年　　3 　　月　  30 　日
                  刑事第十庭  審判長法  官  陳玉聰
　　　　　　　　　                  法  官  林芳如
　　　　　　　　　                  法  官  林怡姿
以上正本證明與原本無異。
如不服本判決應於收受送達後20日內向本院提出上訴書狀，並應
敘述具體理由；其未敘述上訴之理由者，應於上訴期間屆滿後20
日內向本院補提理由書（均須按他造當事人之人數附繕本）「切
勿逕送上級法院」。
告訴人或被害人如不服判決，應備理由具狀向檢察官請求上訴，
上訴期間之計算，以檢察官收受判決正本之日起算。
                                    書記官  黃泰能
中　　華　　民　　國　　111 　年　　3 　　月　　30　　日

附錄論罪科刑法條
刑法第339條之4第1項
犯第339 條詐欺罪而有下列情形之一者，處1 年以上7 年以下有
期徒刑，得併科1 百萬元以下罰金：
一、冒用政府機關或公務員名義犯之。
二、三人以上共同犯之。
三、以廣播電視、電子通訊、網際網路或其他媒體等傳播工具，
    對公眾散布而犯之。
洗錢防制法第2條
本法所稱洗錢，指下列行為：
一、意圖掩飾或隱匿特定犯罪所得來源，或使他人逃避刑事追訴
    ，而移轉或變更特定犯罪所得。
二、掩飾或隱匿特定犯罪所得之本質、來源、去向、所在、所有
    權、處分權或其他權益者。
三、收受、持有或使用他人之特定犯罪所得。
洗錢防制法第14條第1項
有第二條各款所列洗錢行為者，處7 年以下有期徒刑，併科新臺
幣5 百萬元以下罰金。